ACORDAO-COMPLETO-2372541

ACÓRDÃO 2293/2019 ATA 37/2019 - PLENÁRIO

VISTOS, relatados e discutidos estes embargos de declaração opostos pelo Sr. Giovanni Correa Queiroz contra o Acórdão 899/2018-TCU-Plenário,
ACORDAM os Ministros do Tribunal de Contas da União, reunidos em sessão de Plenário, ante as razões expostas pelo Relator, em:
9.1. conhecer dos embargos de declaração opostos pelo Sr. Giovanni Correa Queiroz contra o Acórdão 899/2018-TCU-Plenário, com fundamento no art. 34 da Lei 8.443/1992 e no art. 287 do RI/TCU, para, no mérito, rejeitá-los;
9.2. determinar a anulação, de ofício, dos itens 9.1, 9.3 e 9.4 do Acórdão 899/2018-TCU-Plenário em relação ao Sr. Giovanni Correa Queiroz;
9.3. determinar, em face do disposto no subitem anterior, a renovação da audiência do Sr. Giovanni Correa Queiroz com vistas a que, nos termos do art. 43, inciso II, da Lei 8.443/1992, c/c os arts. 250, inciso IV, e 268 do Regimento Interno/TCU, apresente, no prazo de quinze dias, razões de justificativa para as ocorrências indicadas no Ofício 0960/2016 - Secex/PR (peça 66) ;
9.4. restituir os autos à secretaria com vistas à ciência deste acórdão ao recorrente e à elaboração de expediente necessário à concretização da audiência determinada por este acórdão, a fim de que lhe seja oportunizado o novo prazo de 15 dias para que se manifeste sobre os apontamentos do Ofício 0960/2016-TCU/SECEX-PR, de 16/8/2016, expediente esse que deve ser incluído na comunicação de audiência;
9.5. dar ciência deste acórdão ao Ministério da Economia.

Embargos de declaração interpostos contra acórdão, prolatado em processo de monitoramento, que aplicou multa ao embargante em razão de descumprimento de determinação exarada no bojo de auditoria realizada no Programa Nacional de Inclusão de Jovens - Projovem, realizado no Estado do Paraná.

Ministério do Trabalho e Emprego (extinto); Prefeitura Municipal de Cascavel - PR; Prefeitura Municipal de Curitiba - PR; Secretaria Nacional de Assistência Social.

3. Responsáveis/Recorrentes:
3.1. Responsáveis: Giovanni Correa Queiroz (XXX.623.061-XX); Rafael Oliveira Galvão (XXX.591.627-XX)
3.2. Recorrente: Giovanni Correa Queiroz (XXX.623.061-XX).

13.1. Ministros presentes: José Mucio Monteiro (Presidente), Benjamin Zymler, Aroldo Cedraz e Raimundo Carreiro.
13.2. Ministros-Substitutos convocados: Augusto Sherman Cavalcanti (Relator), Marcos Bemquerer Costa, André Luís de Carvalho e Weder de Oliveira.

ACORDAO-COMPLETO-2487284

Acórdão de Relação 1577/2021 - Plenário

Acórdão de Relação

AUGUSTO SHERMAN

Ministro-Substituto Augusto Sherman Cavalcanti.

Adoto, como relatório, a instrução de peça 103, produzida no âmbito da SecexTrabalho e que contou com a anuência do titular daquela unidade (peça 104) :
"INTRODUÇÃO
Trata-se de embargos de declaração opostos pelo Sr. Giovanni Correa Queiroz (peça 96) contra o Acórdão 899/2018-TCU-Plenário (peça 80) , prolatado com o seguinte teor:
9.1. considerar revel o responsável Sr. Giovanni Correa Queiroz, então Secretário de Políticas Públicas de Emprego do Ministério do Trabalho e Emprego, ouvido em audiência em razão do não cumprimento do Acórdão 2027/2011-TCU-Plenário, reiterado pelo Acórdão 279/2015-TCU-Plenário, com fundamento no art. 12, § 3º, da Lei 8.443/1992; 
[...]
9.3. aplicar aos responsáveis [...] Giovanni Correa Queiroz, então Secretário de Políticas Públicas de Emprego do Ministério do Trabalho e Emprego, a multa prevista no art. 58, § 1º, da Lei 8.443/1992, nos valores individuais [...] R$ 35.000,00 (trinta e cinco mil reais) [...] com a fixação do prazo de quinze dias, a contar das notificações, para que comprovem, perante este Tribunal (artigo 214, inciso III, alínea 'a', do Regimento Interno) , o recolhimento das dívidas aos cofres do Tesouro Nacional, atualizadas monetariamente desde a data deste acórdão até a do efetivo recolhimento, se forem pagas após o vencimento, na forma da legislação em vigor; 
9.4. autorizar, desde logo, nos termos do artigo 28, inciso II, da Lei 8.443/1992, a cobrança judicial das dívidas, caso não atendidas as notificações; 
2.	O embargante alega que o Acórdão 899/2018-TCU-Plenário foi omisso 'por não demonstrar que a notificação foi encaminhada para o endereço correto' (peça 96, p.3) . O embargante argumenta, inicialmente, que não teve ciência dos Acórdãos 2.027/2011 e 279/2015, uma vez que ainda não ocupava o cargo de Secretário de Políticas Públicas de Emprego à época das notificações referentes a essas decisões. 
3.	Ademais, no que se refere à audiência (enviada por meio do Ofício 0960/2016-TCU/Secex/PR, de 16/8/2016 - peça 66) , e à consequente não apresentação de razões de justificativa, o embargante alega que terminou por ser considerado revel em virtude de não mais residir no endereço ao qual foi encaminhado o ofício (peça 66) . Tal fato (a mudança de endereço) foi comunicado ao TCU em 21/6/2016 - à mesma Secex/PR - nos autos do TCProcesso 004.097/2013-0, ou seja, anteriormente ao envio do Ofício 0960/2016-TCU/Secex/PR (peça 96, p. 23) . 
4.	A partir da página 4 (peça 66) , o embargante discute o mérito do Acórdão 899/2018-TCU-Plenário, o que, de acordo com a jurisprudência selecionada do TCU, não é possível em sede de embargos de declaração (enunciado baseado no Acórdão 2170/2011-TCU-Segunda Câmara, de relatoria do Ministro Augusto Nardes) .
EXAME DE ADMISSIBILIDADE
Requisitos gerais de admissibilidade:
5.	Inicialmente, deve-se registrar que os embargos de declaração preenchem os requisitos gerais de admissibilidade, quais sejam a tempestividade - os embargos foram opostos dentro do prazo previsto no art. 34, § 1º, da Lei 8.443/1992; a legitimidade - o recorrente é parte legítima para opor embargos de declaração, consoante o estabelecido no art. 34, § 1º, da Lei 8.443/1992; e a adequação - a peça recursal foi apresentada em conformidade com o disposto no art. 32, inciso II, da Lei 8.443/1992 c/c o art. 277, inciso III, e do RI/TCU. 
Requisitos específicos de admissibilidade:
6.	Já em relação aos requisitos específicos, considerando que o embargante apontou omissão no acórdão atacado, nos termos do art. 287, § 1º, do RI/TCU, e considerando, ainda, que a jurisprudência desta Corte de Contas é no sentido de que o juízo de admissibilidade de embargos de declaração exclui o exame, ainda que superficial, da existência de obscuridade, omissão ou contradição na deliberação recorrida, porquanto tal verificação deve ser feita quando da análise de mérito, os requisitos específicos de admissibilidade previstos para a espécie foram preenchidos.
EXAME TÉCNICO
7.	No caso em exame, o embargante aduz, conforme o item 2 supra, que não teve ciência dos Acórdãos 2.027/2011 e 279/2015, uma vez que ainda não ocupava o cargo de Secretário de Políticas Públicas de Emprego à época das notificações referentes a essas decisões. O embargante foi o titular do citado cargo de 13/04/2015 a 10/11/2015.
8.	Tal argumento não prospera, uma vez que a ciência do Acórdão 2027/2011-TCU-Plenário foi devidamente atestada à peça 12, tendo sito a notificação dirigida ao então titular da Coordenação-Geral de Empreendedorismo Juvenil do MTE - Rafael Oliveira Galvão.
9.	Já a ciência do Acórdão 279/2015-TCU-Plenário pode ser atestada à peça 49. O Ofício 0219/2015-TCU/Secex/PR notificou a então titular da Secretária de Políticas Públicas de Emprego do Ministério do Trabalho, Sinara Neves Ferreira.
10. Aos gestores que sucedem titulares cientificados de determinações do TCU recai o ônus de se desincumbir das providências necessárias ao seu cumprimento, uma vez que a determinação é dirigida ao cargo, na pessoa do seu titular, e não possui caráter pessoal.
11. Em relação ao segundo argumento aduzido pelo embargante, o Ofício 0960/2016-TCU/Secex/PR, de 16/8/2016 (peça 66) realmente foi enviado a endereço diverso do que consta em documento enviado por ele à Secex/PR em 21/6/2016 (data do protocolo) , nos autos do TCProcesso 004.097/2013-0.
12. As comunicações processuais realizadas pelo TCU não exigem entrega pessoal ao destinatário, bastando que o Aviso de Recebimento (AR) seja entregue no endereço da parte constante da base de dados da Receita Federal (Acórdão 5793-2017-Segunda Câmara, de relatoria do Ministro Vital do Rêgo) . Não há, nos autos, pesquisa de endereço na base da Receita Federal anterior ao envio do Ofício 0960/2016-TCU/Secex/PR, de 16/8/2016.
13. Ademais, a presunção de validade da notificação encaminhada ao endereço contido na base CPF  (Receita Federal) é afastada se existir nos autos outro endereço específico para remessa de comunicações processuais informado pelo responsável (Acórdão 10127/2018-Primeira Câmara, de relatoria do Ministro Walton Alencar Rodrigues) . Não há, nos autos, comunicação de mudança de endereço. Contudo, a mudança de endereço foi comunicada ao TCU em 21/6/2016, em outros autos (peça 96, p. 23) no âmbito da mesma Secex/PR - TCProcesso 004.097/2013-0 - em data anterior ao envio do Ofício 0960/2016-TCU/Secex/PR.
14. Em que pese, portanto, a juntada do AR (peça 68) atestando o recebimento do Ofício 0960/2016-TCU/Secex/PR, por não haver pesquisa de endereço na base da Receita Federal juntada aos autos (anterior ao envio do citado ofício) e haver comunicação do embargante à Secex/PR relacionada à mudança de endereço em momento anterior à comunicação da audiência (na qual o embargante foi considerado revel) , entende-se que é necessário nova notificação do embargante, para que possa aduzir suas razões de justificativa, em homenagem aos princípios do contraditório e ampla defesa.
15. Em outras palavras, e de modo a não deixar dúvidas quanto ao afirmado no parágrafo anterior, o que é relevante na opção por notificar novamente o embargante é a ausência de comprovação, nos autos, de pesquisa anterior de endereço na base da Receita Federal. A comunicação do embargante sobre sua mudança de endereço em outro processo, por si só, não teria impacto algum na presente conclusão caso houvesse pesquisa de endereço juntada aos autos.
16. Quanto ao mérito dos embargos, entende-se que deve ser negado seu provimento. A omissão alegada não é referente à conclusão do julgado, que é a omissão atacável por embargos declaratórios (Acórdão 2725/2015-TCU-Plenário, de relatoria do Ministro José Mucio Monteiro) , e sim a problemas na notificação do interessado. 
17. A maneira correta de atender ao pleito do embargante, sem descuidar dos requisitos recursais deste Tribunal, é, portanto, rejeitar os embargos e proceder à anulação, de ofício, dos itens 9.1, 9.3 e 9.4 do Acórdão 899/2018-TCU-Plenário, no que diz respeito ao embargante. 
18. A partir da página 4 (peça 66) , o embargante discute o mérito do Acórdão 899/2018-TCU-Plenário, o que, de acordo com a jurisprudência selecionada do TCU, não é possível em sede de embargos de declaração (enunciado baseado no Acórdão 2170/2011-TCU-Segunda Câmara, de relatoria do Ministro Augusto Nardes) .
PROPOSTA DE ENCAMINHAMENTO
19. Ante todo o exposto, submetem-se os autos à consideração superior, propondo:
a) conhecer dos embargos de declaração opostos pelo Sr. Giovanni Correa Queiroz contra o Acórdão 899/2018-TCU-Plenário, com fundamento no art. 34 da Lei 8.443/1992 e no art. 287 do RI/TCU, para, no mérito, rejeitá-los;
b) determinar a anulação, de ofício, ante a ausência de comprovação, nos autos, de pesquisa anterior de endereço na base da Receita Federal, dos itens 9.1, 9.3 e 9.4 do Acórdão 899/2018-TCU-Plenário, apenas no que diz respeito ao embargante, sendo concedida nova oportunidade de aduzir suas razões de justificativa; 
c) encaminhar os autos para comunicação processual para que seja expedido ofício ao embargante no sentido de cientificá-lo da presente deliberação e concedendo-lhe novo prazo de quinze dias para que se manifeste sobre os apontamentos do Ofício 0960/2016-TCU/Secex/PR, de 16/8/2016, que deve ser incluído na comunicação;
d) dar ciência da deliberação que vier a ser adotada à Secretaria de Políticas Públicas para o Emprego, do Ministério da Economia." 
É o relatório.

Guilherme G. Martin (OAB/DF 42.989); Elísio de Azevedo Freitas (OAB/DF 18.598).

Não atuou.

EMBARGOS DE DECLARAÇÃO. SUPOSTAS OMISSÕES E EQUÍVOCOS NO JULGAMENTO. CONHECIMENTO. REJEIÇÃO. RECONHECIMENTO DE VÍCIO RELATIVO À CIÊNCIA DA IRREGULARIDADE PELO RESPONSÁVEL E, POR CONSEGUINTE, À DECLARAÇÃO DE SUA REVELIA. NULIDADE DO ACÓRDÃO EM RELAÇÃO AO RESPONSÁVEL REVEL. DETERMINAÇÃO COM VISTAS À RENOVAÇÃO DA AUDIÊNCIA. CIÊNCIA AO EMBARGANTE.

MONITORAMENTO (MON)

Secretaria de Controle Externo do Trabalho e Entidades Paraestatais (SecexTrab).

Tratam-se de embargos de declaração opostos pelo Sr. Giovanni Correa Queiroz, ex-Secretário de Políticas Públicas de Emprego, do então Ministério do Trabalho e Emprego, em face do Acórdão 899/2018-TCU-Plenário.
2.	Por meio do referido decisum este Tribunal considerou revel o ora embargante, em face do não atendimento à audiência que lhe fora dirigida com vistas a que apresentasse razões de justificativa para o não cumprimento do Acórdão 2027/2011-TCU-Plenário, reiterado pelo Acórdão 279/2015-TCU-Plenário. Por conseguinte, na mesma ocasião, esta Corte aplicou-lhe a multa prevista no art. 58, § 1º, da Lei 8.443/1992, no valor de R$ 35.000,00.
3.	Irresignado, referido agente opôs os presentes embargos declaratórios, por meio do qual aduziu omissão deste Tribunal quanto ao apontamento de qual seria a oportunidade na qual teria sido efetivamente notificado quanto ao teor dos acórdãos referidos descumpridos. Afirmou, nesse sentido, que os julgados teriam sido prolatados antes de o embargante ter assumido o cargo, fato esse não considerado no julgamento. 
4.	Outra omissão que se teria verificado no acórdão estaria relacionada ao fato de não residir no endereço para o qual foi encaminhado o ofício de audiência. Segundo o embargante, era de conhecimento do Tribunal a alteração de seu endereço, a qual foi comunicada à então Secex-PR em 21 de junho de 2016, no âmbito do TC Processo 004.097/2013-0. Dessarte, em sua visão, teria havido erros e omissões no julgado.
4.	Mais adiante, em seu recurso, o recorrente adentrou no mérito das questões debatidas nos autos, relativas à sua responsabilização, conforme consta à peça 96.
5.	Em face dos apontamentos relativos à mudança de endereço, comunicada previamente a este Tribunal, determinei fosse realizada análise e instrução pela unidade técnica. Consoante exposto no relatório precedente, o feito foi então instruído pela SecexTrabalho, em sucessão à extinta Secex-PR. Referida secretaria propôs o conhecimento dos embargos para, no mérito, rejeitá-los, uma vez que as omissões aduzidas não se referiram aos elementos dispostos no julgamento da matéria, segundo entendimento jurisprudencial acerca dos vícios tratados nos embargos, mas a problemas relativos à notificação do interessado. E, quanto aos demais argumentos, relativos à discussão de matéria de mérito, não caberia seu exame na via estreita dos embargos. 
6.	Todavia, no que tange ao vício alegado pelo embargante, relativo ao envio e recebimento do ofício de audiência, reconheceu a secretaria que não houve nova pesquisa do endereço do responsável no cadastro da Receita Federal previamente à sua expedição. Assim, a secretaria reconheceu que "Em que pese, portanto, a juntada do AR (peça 68) atestando o recebimento do Ofício 0960/2016-TCU/SECEX-PR, por não haver pesquisa de endereço na base da Receita Federal juntada aos autos (anterior ao envio do citado ofício) e haver comunicação do embargante à Secex-PR relacionada à mudança de endereço em momento anterior à comunicação da audiência (na qual o embargante foi considerado revel) , entende-se que é necessário nova notificação do embargante, para que possa aduzir suas razões de justificativa, em homenagem aos princípios do contraditório e ampla defesa".
7.	Dessarte, referida unidade instrutiva alvitra, em sua manifestação neste feito, a anulação de ofício dos itens do acórdão embargado, no que tange ao Sr. Giovanni Correa Queiroz, de modo a conceder-lhe oportunidade de apresentar suas razões de justificativa.
8.	Face o exposto, acolho as proposições alvitradas. Considerando os princípios do contraditório e ampla defesa e que a revelia do responsável se deu em razão de efetivamente não haver tomado conhecimento da audiência que lhe fora dirigida, porquanto enviada a endereço divergente daquele comunicado ao TCU e constante de bases de consulta mais atualizadas, entendo adequadas as proposições da SecexTrabalho.
	Em conclusão, acolhendo o pronunciamento da unidade técnica, manifesto-me por que o Tribunal aprove o acórdão que ora submeto à deliberação deste Colegiado.
TCU, Sala das Sessões Ministro Luciano Brandão Alves de Souza, em 25 de setembro de 2019.
AUGUSTO SHERMAN CAVALCANTI 
Relator